臺灣臺中地方法院民事判決　九十三年度簡上字第三三○號
　　上　訴　人　花蓮區中小企業銀行股份有限公司
　　法定代理人　甲○○
　　訴訟代理人　乙○○
　　　　　　　　邱俊哲　律師
　　被上訴人　　丁○○○
　　　　　　　　丙○○
　　共　　　同
　　訴訟代理人　吳莉鴦　律師
右當事人間確認本票債權不存在事件，上訴人對於中華民國九十三年八月三十日本院
臺中簡易庭九十二年度中簡字第三五○二號第一審判決提起上訴，本院於民國九十三
年十二月三十一日言詞辯論終結，判決如左：
    主      文
上訴駁回。
第二審訴訟費用由上訴人負擔。
    事實及理由
壹、聲明：
  一、上訴人方面：
    (一)原判決廢棄。
    (二)被上訴人在第一審之訴駁回。
  二、被上訴人方面：如主文所示。
貳、陳述：
  一、上訴人（即被告）方面：除引用原審判決記載之陳述外，補稱：
    (一)本件原審為不利於上訴人之判決，不外援引法務部調查局民國（下同）九十三
      年六月二日之鑑定通知而認為上訴人無法舉證系爭本票上之簽名為被上訴人（
      即原告）所為云云。按票據法第五條第一項規定，在票據上簽名者，依票上所
      載文義負責。又民法第三條第二項規定，如有用印章代簽名者，其蓋章與簽名
      生同等之效力。經查，系爭本票上被上訴人丁○○○之簽名及印章，非但與其
      保證品宇鋁業有限公司（下稱品宇公司）向萬泰商業銀行（下稱萬泰銀行）借
      款之蓋章相符，且時間相差僅二個月。抑有進者，被上訴人丁○○○對於上開
      品宇公司向萬泰銀行借款為連帶保證人乙節，非但不否認，且萬泰銀行亦已取
      得執行名義，相關之鑑定應以上開萬泰銀行借據上之簽章與本件系爭本票上之
      簽章為鑑定比對，法務部調查局竟以本件系爭本票與萬泰銀行之借款編列為甲
      一類，與診所病歷、房屋租賃契約書上之簽名列為乙一類，相互為比對，因乙
      一類之文件並非一定需由當事人自行書寫，上開鑑定書以此方式分別比對，自
      然造成鑑定結果有別。又本件依據被上訴人丙○○於原審所提出之結婚證書上
      結婚人丙○○所用之印章與本件系爭本票上之印章為同一印章，而結婚證書上
      簽用之印章因具紀念性，依一般經驗法則當事人必十分珍惜妥加保管，惟法務
      部調查局之鑑定方式，僅係就簽名部分為鑑定，並未鑑定印文是否相符。
    (二)證人即對保人龐蓉平於原審證稱：「當初是我擔任對保人，連帶保證人是連同
      借款人三人一同到場，當時對保時我請他們拿出身份證核對，他們都是自己簽
      名蓋章」、「（當時到場之人是否有在場之原告丙○○？）應該是她，因為是
      已經隔一年多了，印象有些模糊」、「我記得那天連帶保證人與借款人並非同
      時到場，但我不記得誰先到」（詳原審九十三年元月七日言詞辯論筆錄第三頁
      ）。顯見系爭本票乃係被上訴人親自到場簽發，印章部分也是被上訴人所有，
      且係當場用印。縱認系爭本票上之簽名非被上訴人親簽，但被上訴人均在場，
      印章應屬真正，且蓋用也係其等授權。又證人所謂「印象有些模糊」者乃指對
      被上訴人丙○○而言，並非指對被上訴人丁○○○之印象亦模糊，故原審所謂
      「證述內容觀之，已不甚肯定」之說，實有誤會。
  二、被上訴人方面：除引用原審判決記載之陳述外，補稱：
    (一)按本票本身是否真實，即是否為發票人所作成，應由執票人負證明之責，故發
      票人主張本票係偽造，依非訟事件法第一百零一條規定，對執票人提起確認本
      票係偽造或本票債權不存在之訴者，應由執票人就本票為真正之事實，先負舉
      證責任。本件被上訴人否認系爭本票為其二人簽發，自應由上訴人就系爭本票
      為真正之事實，先負舉證責任。上訴人既無法證明系爭本票確為被上訴人二人
      所簽發，上訴人即無從取得系爭本票之票據權利，而得請求被上訴人給付票款
      ，原審判決為上訴人敗訴之判決，於法並無違誤之處。
    (二)本件依上訴人之主張，系爭本票係因訴外人陳秀勇向上訴人借款，由被上訴人
      二人擔任連帶保證人，當時是由證人龐蓉平負責對保云云，並舉證人龐蓉平為
      證，以證明系爭本票為被上訴人二人所簽發。惟查：龐蓉平為上訴人之職員，
      系爭本票所擔保之借款為其所承辦，龐蓉平是否按程序辦理，攸關本件票據債
      權是否存在，及龐蓉平是否應負擔業務過失責任，自難期龐蓉平之證詞公允。
      況舉龐蓉平為證據，無異是由上訴人自己證明系爭本票為真正，因此自不宜單
      憑龐蓉平之證詞，即認上訴人已盡舉證責任，而認系爭本票確為上訴人二人所
      簽發。
    (三)依證人龐蓉平於原審證稱：「當初是我擔任對保人，連帶保證人是連同借款人
      三人一同到場，當時對保時我請他們拿出身份證核對，他們都是自己簽名蓋章
      」（原審卷第二十六頁），但依被上訴人提出之借款契約書，對保日期中，借
      款人陳秀勇是記載「1.」，被上訴人二人則是記載「1.」，借款人與
      被上訴人二人對保日期顯非同天辦理，證人龐蓉平陳稱三人一同到場，當時對
      保時三人自己簽名蓋章云云，已有不實。其又陳稱：「（當時到場之人是否有
      在場之原告丙○○？）應該是她，因為已經隔一年多了，印象有些模糊」、「
      （當時對保之人，有無在庭之人？）有，原告丁○○○即為在場對保之人」，
      然就證人龐蓉平之證詞綜合觀察，其第一次出庭時，當庭指認被上訴人丙○○
      ，已表示因時隔一年，印象模糊，無法明確肯定被上訴人丙○○是連帶保證人
      之一，於第二次指認被上訴人丁○○○時，卻一反常情，陳稱被上訴人丁○○
      ○即為其對保之人。但以被上訴人二人之相貌，並無特別標記，何以證人龐蓉
      平對被上訴人丙○○印象模糊，但對被上訴人丁○○○卻印象深刻，能明確指
      認被上訴人丁○○○有到場對保？證人龐蓉平顯有選擇性記憶。又其證稱被上
      訴人二人有當場親自簽名，但被上訴人二人堅詞否認有對保，有擔任連帶保證
      人，且經原審法院囑託法務部調查局鑑定被上訴人二人之筆跡，證明上訴人提
      出之借款契約書上「丙○○」及「丁○○○」非被上訴人二人之筆跡，足證證
      人龐蓉平之證詞與事實不符。
    (四)上訴人另主張被上訴人丁○○○曾擔任品宇公司向萬泰銀行借款之保證人，被
      上訴人丁○○○不但不否認此項事實，且萬泰銀行已取得執行名義，請求就萬
      泰銀行與本件系爭本票上之筆跡進行鑑定等語，惟查被上訴人丁○○○於原審
      已否認有向萬泰銀行當借款保證人（原審卷第五十五頁筆錄），上訴人主張被
      上訴人丁○○○不否認擔任保證人乙節，顯與卷證資料不符。又被上訴人丁○
      ○○從未接到法院通知萬泰銀行向其提起民事訴訟之文件，此除經被上訴人丁
      ○○○於原審陳述在卷外（原審卷第五十五頁筆錄），並經原審法院依職權調
      取九十二年訴字第二二九八號清償借款案卷，查明被上訴人丁○○○於該案中
      並未到庭辯論，且送達方式係採寄存送達，非本人親收訴訟文件，因此萬泰銀
      行縱對被上訴人丁○○○取得執行名義，亦無法證明被上訴人丁○○○有在萬
      泰銀行之借款文件上親自簽名，為品宇公司向萬泰銀行借款之保證人。況萬泰
      銀行借據上有關被上訴人丁○○○之簽名部分，亦與其本人筆跡不同，此有法
      務部調查局鑑定通知書在卷可參（原審卷第九十五頁）。
參、兩造不爭執之事實：
    上訴人持有以「被上訴人二人名義」與訴外人陳秀勇於九十二年一月二十九日共
    同簽發，票面金額新台幣（亞同）一百二十五萬元，到期日九十二年四月二十九
    日之本票一紙，該債權尚有一百一十六萬六千四百五十四元之本金及其利息未獲
    清償，經上訴人向本院聲請本票准許強制執行之裁定，經本院以九十二年度票字
    第二○三三九號民事裁定准許強制執行。
肆、本件之爭點：
    系爭本票上之被上訴人二人名義之簽名、印文是否真正？
伍、本院判斷：
  一、按當事人主張有利於己之事實者，就其事實有舉證之責任，民事訴訟法第二百
      七十七條定有明文。次按本票本身是否真實，即是否為發票人所作成，應由執
      票人負證明之責（最高法院五十年台上字第一六五九號判例意旨參照）。故發
      票人主張本票係偽造，依非訟事件法第一百零一條規定，對執票人提起確認本
      票係偽造或本票債權不存在之訴者，依舉證責任分配原則，應由執票人就本票
      為真正之事實，負舉證責任。
  二、本件爭執所在厥為上訴人所持有之系爭本票上，有關以被上訴人二人名義所為
      之簽名、印文是否為真正（即是否為被上訴人二人所親簽、蓋或授權他人所為
      ）？經查：
    (一)本件經原審調取被上訴人丁○○○親簽之郵局印鑑卡原本乙紙、彰化縣員林信
      用合作社活期性存款印鑑卡原本乙紙、房屋租賃契約書、陳忠一內兒科診所病
      歷原本各一份、被上訴人丁○○○當庭之簽名字跡，及被上訴人丙○○台新銀
      行存摺原本乙本、信用卡申請書原本二紙、刷卡簽帳單存根聯原本二紙、信用
      原本乙紙、結婚證書原本乙冊、被上訴人丙○○當庭之簽名字跡，連同系爭本
      票一併送法務部調查局鑑定。經法務部調查局將系爭本票「丁○○○」、「丙
      ○○」簽名字跡依序編為甲一、甲二類鑑定資料；其餘被上訴人「丁○○○」
      、「丙○○」親簽之字跡依序編為乙一、乙二類鑑定資料，以照相放大、特徵
      分析、歸納比對之鑑定方法為鑑定，鑑定結果為「甲一類簽名與乙一類字跡筆
      劃特徵不同，甲二類簽名與乙二類字跡筆劃特徵不同」，此有法務部調查局九
      十三年六月二日調科貳字第○九三○○二一四八七○號鑑定通知書附卷可稽。
      職是之故，系爭本票上「丁○○○」、「丙○○」之字跡經送鑑定與被上訴人
      二人之簽名字跡並不同，被上訴人主張系爭本票非其二人所簽發等語，即屬有
      據。
    (二)上訴人雖以證人即當時之對保人龐蓉平之證詞，指稱：系爭本票乃係被上訴人
      親自到場簽發，印章部分也是被上訴人所有，且係當場用印云云。然查證人龐
      蓉平於原審係證稱：「（當時到場之人是否有在場之原告丙○○？）應該是她
      ，因為是已經隔一年多了，印象有些模糊」、「（當時對保之人，有無在庭之
      人？）有，原告丁○○○即為在場對保之人」，然就其證述內容觀之，已不甚
      肯定，再參以證人本身係對保人，對本件訴訟有一定程度之利害關係，其證詞
      亦難期無偏頗之可能，況倘真如對保人所述被上訴人對保時有在場，則依對保
      之作業程序，相關簽名理當由被上訴人二人親簽，而無須委由他人代簽，然本
      件本票上之簽名經鑑定結果確非被上訴人所親簽乙節，業如前述，故證人龐蓉
      平之證詞實難採信，而不足為上訴人有利之認定。
    (三)上訴人雖主張被上訴人丁○○○對於充當品宇公司向萬泰銀行借款為連帶保證
      人，並不否認，進而主張應以萬泰銀行借據上之簽章與本件系爭本票上之簽章
      為鑑定比對，且法務部調查局將診所病歷、房屋租賃契約書上之簽名列為乙一
      類，相互為比對，該乙一類之文件並非一定需由當事人自行書寫，上開鑑定書
      以此方式分別比對，自然造成鑑定結果有別云云。然查被上訴人丁○○○於原
      審已明確否認有在萬泰銀行當借款保證人（原審卷第五十五頁筆錄），故上訴
      人上開所述被上訴人丁○○○不否認擔任保證人乙節，顯屬無稽。則該萬泰銀
      行借據上有關被上訴人丁○○○之簽章能否充當鑑定之依據，實大有可疑。再
      者法務部調查局有關乙一類之鑑定資料，尚有被上訴人丁○○○親簽之郵局印
      鑑卡原本乙紙、彰化縣員林信用合作社活期性存款印鑑卡原本乙紙、被上訴人
      丁○○○當庭之簽名字跡，並非僅有上訴人所稱之診所病歷與房屋租賃契約書
      上之簽名資料而已，且有關郵局及員林信用合作社之印鑑卡上之簽名，依金融
      機構作業習慣，該等印鑑卡上之簽名係被上訴人丁○○○所親簽者，無乃係交
      易常態，上訴人迴避該等印鑑卡資料應係被上訴人丁○○○所親簽之事實，空
      言主張診所病歷、房屋租賃契約書等資料可能非由被上訴人丁○○○所自行書
      寫，據以否認法務部調查局之鑑定比對資料與結果之正確性，殊無足取。
    (四)至於上訴人雖又主張被上訴人丙○○於原審所提出之結婚證書上結婚人丙○○
      所用之印章與本件系爭本票上之印章為同一印章，而結婚證書上簽用之印章因
      具紀念性，依一般經驗法則當事人必十分珍惜妥加保管，惟法務部調查局之鑑
      定方式，僅係就簽名部分為鑑定，並未鑑定印文是否相符，尚有未足云云。然
      查就上訴人所要求之鑑定方式，原審業於九十三年四月二十六日以中院松中簡
      民長字第三一六四一號函請法務部調查局鑑定系爭借款契約（含系爭本票）與
      被上訴人丙○○之結婚證書之印文是否相符；然因法務部調查局需要提供蓋用
      結婚證書上「丙○○」印文之印章實物，始能比對鑑析等情，亦有法務部調查
      局九十三年四月三十日調科貳字第０九三００一七二六七０號函附卷可憑，而
      本件被上訴人無法再提供該結婚證書上之印章實物，業經被上訴人丙○○於原
      審及本院準備程序中陳述明確，故上訴人所主張之證據鑑定方法，已無可能實
      施，本件自無再就上開印文是否相同，再送鑑定之必要，附予敘明。
    (五)綜上所述，本件上訴人既無法證明系爭本票確係被上訴人二人所親自或授權他
      人所簽發，亦即上訴人無法證明系爭本票確屬真實，則被上訴人起訴請求確認
      上訴人就本院九十二年度票字第二０三三九號民事裁定，對被上訴人於九十二
      年一月二十九日，共同簽發，票面金額一百二十五萬元，到期日為九十二年四
      月二十九日，其中之一百一十六萬六千四百五十四元之本票債權，及自九十二
      年四月二十九日起至清償日止，按年息百分之十五點五計算之利息債權，均不
      存在，即屬有據。原審原審所為上訴人敗訴之判決，經核尚無不合，上訴意旨
      指摘原判決不當，求予廢棄改判，為無理由，應予駁回。
陸、據上論結，本件上訴人之上訴為無理由，依民事訴訟法第四百三十六條之一第三
    項、第四百四十九條第一項、第七十八條，判決如主文。
中　　　華　　　民　　　國　　九十四　　年　　　一　 　 月　  　十四    日
                                    臺灣臺中地方法院民事第三庭
~B審判長法官  張瑞蘭
~B法　    官  陳卿和
~B法    　官  李悌愷
右正本證明與原本無異。
本判決不得上訴。
中　　　華　　　民　　　國　　九十四　　年　　　一　 　 月　  　十四    日
~B法院書記官
